ACORDAO-COMPLETO-2473254

ACÓRDÃO 9970/2021 ATA 27/2021 - SEGUNDA CÂMARA

VISTOS, relatados e discutidos estes autos de aposentadoria deferida pela administração do Tribunal Regional do Trabalho da 4ª Região - RS em favor de Lia Maria Flemming Antunes;
ACORDAM os Ministros do Tribunal de Contas da União, reunidos em Sessão da 2ª¿Câmara, nos termos do art. 71, III e IX, da Constituição de 1988, dos arts. 1º, V, 39, II, e 45 da Lei n.º¿8.443, de 1992, e dos arts.¿260, § 1º, e 262, §¿2º, do RITCU, ante as razões expostas pelo Relator, em:
9.1. promover, por intermédio da administração do Tribunal Regional do Trabalho da 4ª Região - RS, a exclusão do ato inicial (à Peça 11 sob o n.º 20786603-04-2007-000082-2) e do ato de alteração (à Peça 12 sob o n.º 20786603-04-2006-000049-8) no Sisac ou e-Pessoal para a aposentadoria deferida em favor de Lia Maria Flemming Antunes diante da insuperável ausência da prévia manifestação do controle interno sobre a veracidade e a legalidade dos aludidos atos em face da inadequada ausência da correspondente indicação sobre a data de disponibilização do ato ao respectivo órgão de controle interno, nos termos do art. 260 do RITCU;
9.2. determinar, nos termos do art. 260 do RITCU, que, no prazo máximo de 90 (noventa) dias contados da notificação desta deliberação, a administração do Tribunal Regional do Trabalho da 4ª Região - RS, em conjunto com o respectivo órgão do controle interno, encaminhe ao TCU, via ePessoal, os correspondentes atos de concessão inicial e de alteração da aposentadoria deferida em favor de Lia Maria Flemming Antunes, sem a inconsistência material indicada nesta deliberação, para serem devidamente submetidos à apreciação pelo TCU, em sintonia com o art. 260, caput, do RITCU;
9.3. enviar a cópia do presente Acórdão, com o Relatório e a Proposta de Deliberação, à administração do Tribunal Regional do Trabalho da 4ª Região - RS e, ainda, ao respectivo órgão de controle interno, para ciência e efetivo cumprimento dos itens 9.1 e 9.2 deste Acórdão; e
9.4. arquivar o presente processo, sem prejuízo de promover o monitoramento da determinação proferida pelos itens 9.1 e 9.2 deste Acórdão, representando ao TCU, se necessário.

Trata-se de atos de concessão inicial e de alteração de aposentadoria deferida pela administração do Tribunal Regional do Trabalho da 4ª Região  RS em favor de Lia Maria Flemming Antunes.

Segunda Câmara

Tribunal Regional do Trabalho da 4ª Região - RS.

3. Interessada: Lia Maria Flemming Antunes (CPF XXX.283.260-XX).

13.1. Ministros presentes: Aroldo Cedraz (na Presidência), Raimundo Carreiro e Bruno Dantas.
13.2. Ministro-Substituto convocado: Marcos Bemquerer Costa.
13.3. Ministro-Substituto presente: André Luís de Carvalho (Relator).

ANDRÉ DE CARVALHO

Trata-se de aposentadoria deferida pela administração do Tribunal Regional do Trabalho da 4ª Região - RS em favor de Lia Maria Flemming Antunes.
2.	Após a análise final do feito, a Auditora Federal Beatriz Furtado Pereira lançou o seu parecer conclusivo à Peça 14, com a anuência, por delegação de competência, do diretor da Sefip (Peça 15) , nos seguintes termos:
" (...)  Os atos foram submetidos, para fim de registro, à apreciação do Tribunal de Contas da União (TCU) , de acordo com o art. 71, inciso III, da Constituição Federal. O cadastramento e a disponibilização ao TCU ocorreram por intermédio do Sistema de Apreciação e Registro de Atos de Admissão e Concessões, na forma dos arts. 2º, caput e incisos I a VI, e 4º, caput, da Instrução Normativa - TCU 78/2018.
HISTÓRICO
3.	Esta Secretaria realizou a oitiva da Sra. Lia Maria Flemming Antunes, por meio dos ofícios SEFIP-D/3590 e 3590-1, de 18/7/2012, para que se manifestasse sobre o pagamento da Vantagem Pessoal Individual (VPI) pelo valor integral em aposentadoria proporcional, informação insuficiente sobre o tempo de serviço usado para o cômputo da aposentadoria, bem como sobre a acumulação com outra aposentadoria (peças 1 e 2) .
4.	A Unidade Jurisdicionada recebeu os ofícios de oitiva em 25/7/2012 (peças 3 e 4) , e, em resposta, encaminhou a documentação anexada à peça 5.
5.	Posteriormente, esta Secretaria realizou nova oitiva da Sra. Lia Maria Flemming Antunes, por meio do ofício 5490/2019-TCU/Sefip, de 29/10/2019, para que se manifestasse sobre a incorporação de quintos (FC-5) decorrente do exercício do cargo de Oficial de Justiça Avaliador (Especialidade Executante de Mandados) , situação em conflito com a jurisprudência do TCU, bem como sobre a incorporação de quintos (FC-5) , com fundamento no art. 62-A da Lei 8.112/1990, c/c os arts. 3º e 10º da Lei 8.911/1994 e art. 3º da Lei 9.624/1998, decorrente de exercício de função de direção, chefia ou assessoramento, de cargo de provimento em comissão ou de natureza especial após 1998, uma vez que esta Corte de Contas considera que a incorporação da vantagem somente é possível até a data de publicação da Lei 9.624/1998, ocorrida em 8/4/1998 (peça 7) . 
6.	A interessada tomou ciência da oitiva em 6/11/2019 (peça 9) . Em síntese, a interessada apresentou as seguintes alegações de defesa (peça 8) :
a) decadência administrativa do artigo 54 da Lei 9.784/99;
b) alega que recebe a VPNI pelo exercício de funções (quintos) de Executante de Mandados, por atos emitidos há vinte (20) anos ou mais, sendo que a incorporação deixou de existir a partir da Lei 9.527/1997, momento em que as parcelas incorporadas foram transformadas em Vantagem Pessoal Nominalmente Identificada; e
c) informa ainda que a Gratificação de Atividade Externa (GAE) foi instituída pela Lei 11.416/2006 e corresponde à parcela remuneratória própria do cargo efetivo de Analista Judiciário/Oficial de Justiça Avaliador Federal, vez que independe de qualquer designação e compõe a estrutura remuneratória do cargo efetivo. Assim, recebe a GAE e a VPNI oriunda dos quintos, não havendo impedimento legal para a acumulação, pois são de naturezas distintas.
EXAME TÉCNICO
a) Incorporação de quintos decorrente de cargo de Oficial de Justiça Avaliador
7.	A Sra. Lia Maria Flemming Antunes incorporou quintos de FC-5 decorrente do exercício do cargo de Oficial de Justiça Avaliador (Especialidade Executante de Mandados) , no período de 1/6/1996 a 11/12/2006 (peça 5) . Tal situação contraria a jurisprudência do TCU (Acórdão 2784/2016-TCU-Plenário, 3.211/2017-TCU-1ªCâmara, e 2.400/2017-TCU-1ª Câmara, todos de relatoria do Exmo. Ministro Benjamin Zymler) . 
8.	O TCU considera ilegal o pagamento da VPNI decorrente da incorporação de quintos/décimos oriundo da execução de mandados cumulativamente com a Gratificação de Atividade Externa (GAE) , sob pena de bis in idem, haja vista que ambas as vantagens decorrem do desempenho das atividades de execução de mandados. Transcrevemos, respectivamente, os Sumários dos Acórdão 2784/2016-TCU-Plenário e 3211/2017-TCU-1ª Câmara:
SUMÁRIO: PESSOAL. SERVIDORES DO PODER JUDICIÁRIO. LEGALIDADE DE UM DOS ATOS. PERDA DE OBJETO DE OUTRO. OFICIAL DE JUSTIÇA AVALIADOR. FC-5. EXAME DA NATUREZA JURÍDICA DA VANTAGEM, PAGA INDISTINTAMENTE A TODOS OS OCUPANTES DO CARGO. PAGAMENTO CUMULATIVO DE QUINTOS DESSA FUNÇÃO COM A GAE. BIS IN IDEM. CONSIDERAÇÕES SOBRE A MATÉRIA. ILEGALIDADE E NEGATIVA DE REGISTRO DE ALGUNS DOS ATOS. DETERMINAÇÕES.
SUMÁRIO: APOSENTADORIAS. INCLUSÃO, NOS PROVENTOS, DE PARCELA DE 'QUINTOS' ASSOCIADA A VANTAGEM INTEGRANTE DA ESTRUTURA REMUNERATÓRIA DO CARGO EFETIVO DOS INTERESSADOS. BIS IN IDEM. ILEGALIDADE. NEGATIVA DE REGISTRO. DETERMINAÇÕES. (grifo nosso) 
9.	Ademais, esta Corte de Contas também já se pronunciou sobre a ilegalidade da incorporação de quintos, com fundamento no art. 62-A da Lei 8.112/1990, c/c os arts. 3º e 10º da Lei 8.911/1994 e art. 3º da Lei 9.624/1998, decorrente de exercício de função de direção, chefia ou assessoramento, de cargo de provimento em comissão ou de natureza especial após 1998, uma vez que esta Corte de Contas considera que a incorporação da vantagem somente é possível até a data de publicação da Lei 9.624/1998, ocorrida em 8/4/1998. 
10. O Supremo Tribunal Federal (STF) , ao apreciar o Recurso Extraordinário (RE) 638.115/Ceará, que teve repercussão geral, deixou assente que as decisões judiciais ou atos emanados pelos poderes Executivo, Legislativo ou Judiciário que determinaram a incorporação de quintos/décimos no período compreendido entre a edição da Lei 9.624/1998 até a edição da Medida Provisória 2.225-45/2001 carecem de fundamento legal e, portanto, violam o princípio da legalidade previsto na Constituição Federal.
11. Em deliberações mais recentes, esta Corte de Contas se posicionou acerca da decisão do STF, consignando por meio do Acórdão 2444/2015-TCU-Plenário, Ministro-Relator André Luís de Carvalho, que deve ser observado o entendimento daquela Corte Suprema acerca da impossibilidade de incorporação de quintos de função decorrente do exercício de funções no período compreendido entre a edição da Lei 9.624/1998, de 8/4/1998, e da MP 2.225-48/2001, de 4/9/2001 (RE 638.115/CE e MS 25.763/DF) . A mesma orientação foi adotada nos Acórdãos 5.380/2016, Ministro-Relator Vital do Rego, e 8.788/2016, Ministro-Relator Augusto Nardes, ambos da Segunda Câmara.
12. Assim, incorporação de parcela de quintos da interessada está ilegal, pois teve amparo em função comissionada exercida após a vigência da Lei 9.624/1998, o que está em desacordo com o entendimento do Supremo Tribunal Federal e a jurisprudência mais recente deste Tribunal, bem como também decorre do cargo de Oficial de Justiça Avaliador (Especialidade Executante de Mandados) .
13. Nada obstante, deve-se dispensar a devolução dos valores indevidamente recebidos de boa-fé, nos termos do Enunciado 106 da Súmula de Jurisprudência deste Tribunal.
b) decadência administrativa
14. Com relação à decadência, prevista no art. 54 da Lei 9.784/1999, o entendimento jurisprudencial, tanto no âmbito deste Tribunal quanto no do Poder Judiciário, é de que o referido dispositivo legal, ao ser aplicado aos atos de aposentadoria e pensão, conta seu prazo decadencial a partir do respectivo registro pelo Tribunal de Contas da União, visto que, em se tratando de ato complexo, só é aperfeiçoado quando de seu registro pelo TCU. Esse é o teor da Súmula TCU 278/2012, a seguir transcrita: 
SÚMULA 278/2012: Os atos de aposentadoria, reforma e pensão têm natureza jurídica de atos complexos, razão pela qual os prazos decadenciais a que se referem o § 2º do art. 260 do Regimento Interno e o art. 54 da Lei nº 9.784/99 começam a fluir a partir do momento em que se aperfeiçoam com a decisão do TCU que os considera legais ou ilegais, respectivamente.
c) vantagem pessoal, tempo de serviço e acumulação de aposentadoria
15. Em consulta ao contracheque da interessada, verifica-se que a vantagem pessoal (VPI) , instituída pela Lei 10.698/2003, que não havia sido proporcionalizada, não integra mais os proventos da interessada (peça 10) .
16. A servidora aposentou-se em 12/12/2006, com proventos proporcionais a 2/30 avos. No Mapa de Tempo de Serviço, verifica-se que a Unidade Jurisdicionada computou o tempo de serviço até 15/12/1998, data de publicação da Emenda Constitucional 20/1998, estando correta a proporção dos proventos (peça 5) .
17. A Unidade Jurisdicionada informou que a servidora possui outra aposentadoria, no cargo de professora estadual, e que a acumulação se deu com base no artigo 37, inciso XVI, alínea 'b', que permite caso haja compatibilidade de horários, a acumulação de um cargo de professor com outro técnico ou científico (peça 5) .
CONCLUSÃO
18. Em razão do exposto e tendo em vista as análises realizadas nos atos de concessão inicial e de alteração de aposentadoria de Lia Maria Flemming Antunes, esta Unidade Técnica considera que os atos em tela estão ilegais, em razão da incorporação de quintos (FC-5) decorrente do exercício do cargo de Oficial de Justiça Avaliador (Especialidade Executante de Mandados) , situação em conflito com a jurisprudência do TCU, bem como incorporação de quintos (FC-5) após a data de publicação da Lei 9.624/1998, ocorrida em 8/4/1998.
PROPOSTA DE ENCAMINHAMENTO
19. Ante o exposto, conforme o preceituado no artigo 71, inciso III, da Constituição Federal de 1.988; c/c os artigos. 1º, inciso V, e 39, inciso II, da Lei nº 8.443/1992, c/c os artigos 1º, inciso VIII, 260, §§ 1º e 5º, do Regimento Interno/TCU, e tomando por base as informações prestadas pelo órgão de controle interno e as verificações feitas pela unidade técnica, na forma prevista no artigo 260, caput, do referido Regimento, propõe-se: 
a) considerar ilegais e negar o registro dos atos de concessão inicial e de alteração de aposentadoria de Lia Maria Flemming Antunes (CPF XXX.283.260-XX) ;
b) dispensar o ressarcimento das quantias indevidamente recebidas de boa-fé, nos termos da Súmula TCU n. 106;
c) determinar ao Tribunal Regional do Trabalho da 4ª Região/RS que adote medidas para que:
c.1) no prazo de quinze dias, faça cessar os pagamentos decorrentes dos atos impugnados por esta Corte, sob pena de responsabilidade solidária da autoridade administrativa omissa, nos termos do art. 262 do Regimento Interno/TCU;
c.2) no prazo de trinta dias, emita novo ato, livre das irregularidades apontadas, e o submeta ao TCU pelo Sistema e-Pessoal, nos termos dos arts. 262, § 2º, do Regimento Interno desta Corte e 19, § 3º, da Instrução Normativa TCU 78/2008;
c.3) dê ciência, no prazo de 15 (quinze) dias, do inteiro teor desta deliberação à interessada, alertando-a de que o efeito suspensivo proveniente da interposição de eventuais recursos junto ao TCU não a exime da devolução dos valores percebidos indevidamente após a respectiva notificação, caso esses não sejam providos; e
c.4) encaminhar ao Tribunal, no prazo de 30 (trinta) dias contados da ciência da decisão, documento apto a comprovar que a interessada tomou conhecimento do acórdão."
3.	Enfim, por intermédio do Exmo. Sr. Procurador Sérgio Ricardo Costa Caribé, o MPTCU pugnou pelo sobrestamento do presente feito, tendo lançado, para tanto, o seu parecer à Peça 16 nos seguintes termos:
	"Trata-se da apreciação, para fins de registro, de atos de concessão de aposentadoria emitidos pelo Tribunal Regional do Trabalho da 4ª Região/RS, com proposta de ilegalidade da Unidade Técnica. 
	2. No entanto, estando os autos neste gabinete para a emissão do parecer, verificou-se que o Supremo Tribunal Federal (STF) , em recente deliberação proferida nos autos do Recurso Extraordinário - RE 636.553/RS, fixou novo entendimento acerca do prazo para a apreciação dos atos sujeitos a registro, com repercussão geral reconhecida, nos seguintes termos: 
	Em atenção aos princípios da segurança jurídica e da confiança legítima, os Tribunais de Contas estão sujeitos ao prazo de 5 anos para o julgamento da legalidade do ato de concessão inicial de aposentadoria, reforma ou pensão, a contar da chegada do processo à respectiva Corte de Contas.
	3. Dessa forma, tendo em vista que os atos em análise ingressaram neste Tribunal há mais de 5 anos e que a deliberação proferida nos autos do RE 636.553/RS ainda poderá ser objeto de reforma ou modulação, este membro do Ministério Público de Contas propõe que os presentes autos sejam sobrestados até que a decisão do STF acerca da matéria se torne definitiva."
4.	Contudo, por meio do despacho prolatado à Peça 17, foi determinado o sobrestamento do presente processo, nos termos do art. 157 do RITCU, mas, a partir dos derradeiros pareceres acostados às Peças 20 e 21, a Sefip reenviou o processo para o pronto prosseguimento do feito.
É o Relatório.

não há.

Procurador Sergio Ricardo Costa Caribé.

PESSOAL. APOSENTADORIA. INDEVIDA VANTAGEM COMO "QUINTOS DE FUNÇÃO". AUSÊNCIA DE INFORMAÇÕES ESSENCIAIS SOBRE O PRONUNCIAMENTO DO CONTROLE INTERNO. NECESSIDADE DE EXCLUSÃO DOS REFERIDOS ATOS PARA A CORRETA EMISSÃO DOS NOVOS ATOS. DETERMINAÇÕES. COMUNICAÇÕES.

APOSENTADORIA (APOS)

Secretaria de Fiscalização de Integridade de Atos e Pagamentos de Pessoal e de Benefícios Sociais (Sefip).

Trata-se de aposentadoria deferida pela administração Tribunal Regional do Trabalho da 4ª Região - RS sob as seguintes condições:
	Peça
	Beneficiária
	Data de Nascimento
	Tipo de Ato e
de Aposentadoria
	Vigência

	11
	Lia Maria Flemming Antunes
	16/12/1936
	Alteração - Aposentadoria Voluntária
	12/12/2006

	12
	Lia Maria Flemming Antunes
	16/12/1936
	Inicial - Aposentadoria Voluntária
	12/12/2006

2.	A Sefip detectou, contudo, a indevida percepção da vantagem como "quintos de função" decorrente do exercício do cargo de Oficial de Justiça Avaliador (Especialidade Executante de Mandados) durante o período de 1º/6/1996 a 11/12/2006, além da indevida incorporação da aludida vantagem após a promulgação da Lei n.º 9.624, de 8/4/1998, estando a percepção dessa vantagem desprovida, desse modo, do necessário suporte fático.
3.	Bem se vê que, ao consultar a estrutura de proventos da interessada, a Sefip constatou que, em indevida acumulação com a Gratificação de Atividade Externa (GAE) , teria sido promovida a inclusão da vantagem como "quintos de função", a despeito de, nos proventos de aposentadoria, a jurisprudência do TCU não admitir o pagamento da aludida vantagem cumulativamente com a GAE instituída pela Lei nº 11.416, de 2006, em sintonia aí, por exemplo, com o Acórdão 2784/2016-TCU-Plenário, e os Acórdãos 3.211/2017 e 2.400/2017, da 1ª Câmara.
4.	Por esse prisma, após a análise final do feito, a Sefip pugnou pela ilegalidade dos aludidos atos de aposentadoria; tendo o MPTCU sugerido, por sua vez, o sobrestamento do processo.
5.	O TCU deve pedir licença, todavia, para, no presente momento, discordar da unidade técnica e do MPTCU em função da necessidade de promover a atual exclusão dos referidos atos de aposentadoria para o subsequente envio dos novos atos com a devida apresentação de todas as suas informações essenciais.
6.	Ocorre que, em função da indevida ausência da necessária identificação da prévia manifestação do controle interno sobre a veracidade e a legalidade dos aludidos atos de aposentadoria, nos termos do art. 260 do RITCU, a partir, por exemplo, da inadequada ausência de efetiva indicação sobre a data de disponibilização dos atos ao respectivo órgão de controle interno (Peças 11 e 12, p. 1) , o órgão de origem deve promover a nova apresentação dos referidos atos ao TCU por meio da efetiva correção dessa insuperável inconsistência material no Sisac ou e-Pessoal.
7.	O TCU deve determinar, portanto, a exclusão dos referidos atos de aposentadoria no Sisac ou e-Pessoal para que o órgão de origem promova a nova apresentação dos aludidos atos a partir da efetiva correção dessa inconsistência material.	
Ante o exposto, pugno pela prolação do Acórdão ora submetido a este Colegiado.
TCU, Sala das Sessões, em 3 de agosto de 2021.
Ministro-Substituto ANDRÉ LUÍS DE CARVALHO 
Relator